【裁判字號】    92,訴,169
【裁判日期】    920506
【裁判案由】    
【裁判全文】
臺灣新竹地方法院民事判決  九十二年度訴字第一六九號
    原      告  保證責任新竹市第一信用合作社
    法定代理人  丙○○
    訴訟代理人  乙○○
    送達代收人  乙○○
    被      告  甲○○
右當事人間請求返還消費借貸款事件，本院判決如左：
    主      文
原告之訴駁回。
訴訟費用由原告負擔。
    事實及理由
甲、程序部分
    本件係原告聲請對被告甲○○、訴外人王季玉、王光榮、王生全四人核發支付命
    令（本院九十一年度促字第二三三二○號），嗣經被告甲○○收受支付命令後，
    於二十日內聲明異議，視為起訴，被告之異議狀未載明異議理由，惟其於言詞辯
    論時到庭辯稱，訴外人王季玉於民國九十年五月十日向原告借款新台幣（下同）
    三百萬元，其並未同意擔任連帶保證人，亦未在原告提出之本票上簽名及蓋章，
    原告請求其與訴外人王季玉連帶負清償責任，並無理由等語，核其異議之事由，
    為基於其個人關係之抗辯，對其餘之被告應不生效力，其餘三人未提出異議，支
    付命令應已確定（最高法院三十三年台上字第四八一○號判例參見）。故本院僅
    列甲○○為被告，先予敘明。
乙、實體部分：
一、原告主張：
  (1)訴外人王季玉於九十年五月十日向原告借款三百萬元，並邀同被告及訴外人王光
    榮、王生全三人為連帶保證人，且共同簽發同額之本票一紙，約定清償日為九十
    年九月十日，利息按年息百分之十一計算，如未依約支付本息，視為全部到期，
    並自遲延之日起，逾六個月以內者，按上開利率百分之十，逾六個月者，按上開
    利率百分之二十計算之違約金，惟本件借款自九十年八月二十日起未付息，尚欠
    本金五十一萬九千零六十四元，及自九十年八月二十日起至清償日止，按上開利
    率計算之利息，及九十年九月二十一日起至清償日止，按上開利率計算之違約金
    ，為此依消費借貸、連帶保證及票據請求權之法律關係，請求被告應如數清償等
    語。
  (2)對被告抗辯之陳述：
    訴外人王季玉係陸續持客票向原告作票貼借款，於八十九年一月二十七日借了一
    筆三百萬元，並簽一張同額本票，後來在八十九年三月十日清償，同日再借三百
    萬元，再簽一張同額本票。九十年五月只是展期，依民法第三條第二項規定，以
    印章代簽名者，其蓋章與簽名有同等之效力，另依被告八十九年二月十七日所簽
    訂之授信約定書第二條規定，立約人原留印鑑有註銷、變更情形時，應將註銷、
    變更情事通知原告，如未通知，與原告所為之交易行為，立約人均願負責，被告
    在簽訂授信約定書時就已經對過保，嗣後原告之承辦人員核對本票上之印鑑與被
    告原留印鑑相符即可，不需要被告本人再到場對保，被告既不爭執印章為其所有
    ，自不能事後抗辯不負保證責任。
    並聲明：被告應給付原告五十一萬九千零六十四元，並自九十年八月二十日起至
    清償日止，按年息百分之十一計算之利息，暨自民國九十年九月二十一日起至清
    償日止，逾期六個月以內者，按上開利率百分之十，逾期六個月以上者，按上開
    利率百分之二十計算之違約金。
二、被告則以：自認於八十九年二月十七日確實有簽立授信約定書，擔任訴外人王季
    玉之連帶保證人，那時係訴外人王季玉拿支票給原告做票貼，已忘記當時借多少
    錢，後來其從銀行對保回來，有問訴外人王季玉印章在何處，惟訴外人王季玉說
    不見了，九十年五月十日訴外人王季玉向原告借款三百萬元的事其不知情，其亦
    未在本票上簽名，也沒有去對保，應該是訴外人王季玉偷拿其印章去蓋，本票上
    的印文不是其蓋的章，簽名也不是其簽的等語。並聲明：原告之訴駁回。
三、兩造不爭執之事實
（一）被告曾於八十九年二月十七日與原告簽訂授信約定書，並辦理對保。
（二）訴外人王光榮與王生全共同經營魚貨買賣，需要現金週轉，乃以訴外人王季玉
      之名義陸續向原告辦理票貼借款，分別為八十九年一月二十七日借款三百萬元
      ，並簽發一張同額本票，同年三月十日清償，同日再借三百萬元，再簽發一張
      同額本票，同年三月二十二日清償，嗣九十年五月十日再借三百萬元，並簽發
      一張同額本票（即系爭本票）。
（三）系爭本票上被告之簽名並非其本人所為，印文則與授信約定書上原留印鑑相符
      。
四、本院之判斷
（一）原告與被告間僅有因系爭本票所生之票據法律關係，並無借款及連帶保證之契
      約關係：
      本件原告雖主張依據消費借貸、連帶保證、票據之法律關係，請求被告給付云
      云，被告亦自認八十九年二月十七日有幫訴外人王季玉擔任借款之連帶保證人
      云云，惟查，被告雖於八十九年二月十七日簽訂授信約定書，惟並未因該授信
      約定書之簽訂即發生實質之債權債務關係，仍須視其事實上與原告間有無消費
      借貸、保證、票據債務發生，惟原告並未舉證證明被告除系爭本票外，與原告
      間有成立消費借貸或連帶保證契約之事實，故原告依據消費借貸與連帶保證之
      法律關係，請求被告給付五十一萬九千零六十四元，尚屬無據。本院僅就被告
      應否負系爭本票之發票人責任予以審究。
（二）系爭本票上「甲○○」之簽名並非被告所簽，而係訴外人王光榮之妹所簽，「
      甲○○」之印文，則為訴外人王光榮所蓋用，並未徵得被告之同意：
      被告抗辯系爭本票上「甲○○」之簽名及印文均非其本人所親為，其中簽名非
      被告所簽寫之事實，為原告所不爭執，印文部分被告抗辯其八十九年二月十七
      日其前往原告處所對保並簽訂授信契約書後，印章在訴外人王季玉處未取回，
      事後遭盜蓋之事實，經本院訊問證人王季玉、王光榮二人，證人王季玉證稱：
      「（問：提示九十年五月十日之本票及八十七年十一月二十一日授信約定書，
      是否你簽發？）我沒有簽本票，也沒有蓋章，但我有在八十七年十一月二十一
      日簽訂授信契約書。當時應該有借錢，但額度沒有到三百萬元，後來陸續向原
      告借了多少錢，我也不清楚」；「（問：九十年五月十日的本票發票人欄是由
      何人簽名蓋章，你知不知道？）我不知道」；「（問：實際是何人向原告借款
      ？）是我先生王光榮和我公公王生全共同經營漁業，因為我公公不識字，所以
      會請王光榮去簽名借錢」。證人王光榮證稱：「（問：九十年五月十日本票，
      是否是你向原告借款？）是，是用我太太名義借的，我和被告是合夥做漁獲買
      賣，他是股東，因為做漁獲買賣需要資金週轉，是先蒐集購買漁獲的客戶開給
      我的客票，去向銀行借款，銀行只能借七成，所以要蒐集四百多萬元的支票，
      銀行才能借三百萬元，銀行借出三百萬元現金後，就要我們開本票給他，該本
      票的「甲○○」簽名及住址是我寫的（其後改口稱是其妹妹寫的），印章是我
      拿出來交給銀行人員，銀行人員蓋在本票上，印章是以前被告甲○○當股東時
      放在我這裡，供資金周轉借錢使用，後來八十九年退出，沒有把印章拿走，我
      就繼續使用」；「（問：用被告名義簽本票，有無得到被告同意？）沒有，因
      為他印章放在我這裡，他也不在意」。（以上證言內容見本院九十二年四月十
      五日言詞辯論筆錄）。核與被告所辯系爭本票上發票人欄之「甲○○」簽名及
      印文均非其所蓋，亦未得其同意等語相符。被告既已於八十九年間退出合夥，
      自難其對於證人王光榮九十年五月十日代為簽發本票之行為，曾予同意或授權
      ，被告辯稱系爭本票並非其所簽發，其亦不知情云云，應堪置信。
（三）被告八十九年二月十七日所簽訂之授信約定書，第二條約定立約人未通知原告
      變更、註銷印鑑之前，與原告所之交易，立約人均願負其責任，係屬於附合契
      約，且其約定係免除原告之責任，並加重被告之責任，本院認為就本件情形，
      顯失公平，該約定應屬無效：
  (1)原告雖主張依民法第三條第二項，及授信約定書第二條之規定，被告仍應負票據
    責任云云。惟按民法第三條第二項規定：「如有用印章代簽名者，其蓋章與簽名
    生同等之效力」，係指本人所為之簽名及蓋章，在法律上有同等之效力而言，如
    係由旁人代為簽名、蓋章，未得本人同意者，自難對本人發生法律上之效力。
  (2)被告八十九年二月十七日簽訂之授信約定書第二條固約定：「立約人因名稱、組
    織、章程內容、印鑑、代表人、代表人權限範圍或其他足以影響貴社權益變更情
    事發生時，應即以書面將變更情事通知貴社，並辦妥變更或註銷留存印鑑之手續
    ，於未為前項通知及變更或註銷留存印鑑手續前與貴社所為之交易，立約人均願
    負其責任，如因而造成貴損害，並負賠償責任」。惟該授信契約書為原告銀錢業
    者與消費者間，預定用於同類契約書之條款而訂定之契約，屬附合契約。依民法
    第二百四十七條之一規定：「依照當事人一方預定用於同類契約之條款而訂定之
    契約，為左列各款之約定，按其情形顯失公平者，該部分約定無效：一、免除或
    減輕預定契約條款之當事人之責任者。二、加重他方當事人之責任者。三、使他
    方當事人拋棄權利或限制其行使權利者。四、其他於他方當事人有重大不利益者
    」。民法債編施行法第十七條規定：「修正之民法第二百四十七條之一之規定，
    於民法債編修正施行前訂定之契約，亦適用之」。上開授信約定書第二條之約定
    ，乃在免除或減輕原告方面就與其交易之對象是否確為本人，或經本人授權之人
    ，所應負擔之調查、徵信責任，亦即原告只要書面核對相關文件上之印文與原留
    印鑑相符，無須經過本人對保程序，立約人即應負責，反之，就立約人方面，係
    加重立約人之責任，使印章遺失或被盜蓋之風險，均由立約人承擔。且依授信約
    定書第一條約定，該約定書係規範立約人與原告之一切授信往來而生之債務關係
    ，包括票據、借款、墊款、保證等債務及其他債務，並包括利息、遲延利息、違
    約金、損害賠償及其他有關費用等（見授信約定書第一條），規範之債務內容過
    於廣泛，未限定特定之契約關係，亦未限定一定之金額或期間，立約人難以預測
    拋棄權利對其權益影響至如何之程度。另參酌實務上最高法院民事庭會議曾針對
    金融機關以定型化契約（附合契約），減輕或免除甲種活期存款或乙種活期存款
    存款，金融機關人員核對支票或取款條上印文與原留印鑑是否相同之注意義務，
    而分別作成以下決議：「甲種活期存款戶與金融機關之關係，為消費寄託與委任
    之混合契約。第三人盜蓋存款戶在金融機關留存印鑑之印章而偽造支票，向金融
    機關支領款項，除金融機關明知其為盜蓋印章而仍予付款之情形外，其憑留存印
    鑑之印文而付款，與委任意旨並無違背，金融機關應不負損害賠償責任。若第三
    人偽造存款戶該項印章蓋於支票持向金融機關支領款項，金融機關如已盡其善良
    管理人之注意義務，仍不能辨認蓋於支票上之印章係偽造時，即不能認其處理委
    任事務有過失，金融機關亦不負損害賠償責任。金融機關執業人員有未盡善良管
    理人之注意義務，應就個案認定。至金融機關如以定型化契約約定其不負善良管
    理人注意之義務，免除其抽象的輕過失責任，則應認此項特約違背公共秩序，而
    解為無效」（最高法院七十三年度第十次民事庭會議決議）。「乙種活期存款戶
    與金融機關之間為消費寄託關係。第三人持真正存摺並在取款條上盜蓋存款戶真
    正印章向金融機關提取存款，金融機關不知其係冒領而如數給付時，為善意的向
    債權之準占有人清償，依民法第三百十條第二款規定，對存款戶有清償之效力。
    至第三人持真正存摺而蓋用偽造之印章於取款條上提取存款，則不能認係債權之
    準占有人。縱令金融機關以定式契約與存款戶訂有特約，約明存款戶事前承認，
    如金融機關已盡善良管理人之注意義務，以肉眼辨認，不能發見蓋於取款條上之
    印章係屬偽造而照數付款時，對存款戶即發生清償之效力，亦因此項定式契約之
    特約，有違公共秩序，應解為無效，不能認為合於同條第一款規定，謂金融機關
    向第三人清償係經債權人即存款戶之承認而生清償之效力」（最高法院七十三年
    度第十一次民事庭會議決議）。依上開決議內容，固認為金融機關在某些情形得
    不負責任，惟應以某一特定之契約關係為限，且第三人除持有本人之印文外，尚
    提出支票或存摺等，足以認定其為債權之準占有人或已得本人之授權，惟本件授
    信契約書第二條單憑第三人持有立約人本人之印章蓋於交易文件上，並無其他佐
    證，即令立約人須對一切之債務負責，本院認為該條約定顯失公平，應屬無效。
（四）依票據法第五條第一項規定：「在票據上簽名者，依票上所載文義負責」。反
      面言之，未簽名於票據上者，即無須負票據責任，本件被告未在系爭本票上簽
      名或蓋章，且本院認為授信約定書第二條之約定因顯失公平而無效，從而原告
      依據票據關係，請求被告給付票款，即無理由，應予駁回。
五、訴訟費用負擔之依據：民事訴訟法第七十八條。
中      華      民      國    九十二    年      五      月      六      日
                                  臺灣新竹地方法院民事第二庭
~B法      官  彭洪英
右為正本係照原本作成。
如對本判決上訴須於判決送達後二十日內向本院提出上訴狀。
~B法院書記官  吳美雲
中      華      民      國    九十二    年      五      月      六      日


司法院資訊處製作；財團法人民間司法改革基金會備份。
